【裁判字號】    98,訴,2745
【裁判日期】    990930
【裁判案由】    國民年金法
【裁判全文】
臺北高等行政法院判決
                                      98年度訴字第2745號
                                     99年9月16日辯論終結
原      告  甲○○
訴訟代理人  侯慶辰律師
被      告  勞工保險局
代  表  人  乙○○○○○○○
訴訟代理人  丁○○
            戊○○
            丙○○
上列當事人間國民年金法事件，原告不服行政院中華民國98年12
月15日院臺訴字第0980098709號訴願決定，提起行政訴訟，本院
判決如下：
    主  文
訴願決定撤銷。
訴訟費用由被告負擔。
    事實及理由
一、事實概要：原告於民國98年1 月12日向被告請求參加國民年
    金保險，被告於98年1 月19日以保國二字第09810054330 號
    （即原處分）函復，以原告已領取軍人保險退伍給付，依國
    民年金法第7 條規定，不得再參加國民年金保險。原告申請
    審議，內政部以98年4 月3 日台內國監字第0980039821號審
    定書，為申請審議駁回之審定。原告不服，提起訴願經決定
    駁回，遂提起本件行政訴訟。
二、本件原告主張：
（一）依據國民年金法之立法目的，原告應具有要保資格：
      原告係國軍退休聘僱人員，並非軍人，沒有18% 優存，亦
      無終身俸、考績獎金等所有軍人享有之優惠，且原告89年
      領取國防部所退之款項後，仍繼續任職至96年8 月後始以
      勞保身分退休。被告卻認定原告不符要保資格，將原告排
      除在外，顯與國民年金制度之立法目的背道而馳。
（二）依國民年金法之文義解釋，原告應具有要保資格：
   1、被告依據國民年金法第7 條以原告領有「軍保退伍給付」
      為由而拒絕原告要保。惟依國民年金法第6 條第2 款及第
      7 條規定，法條排斥軍人保險退伍給付之用意乃因軍人此
      種保險給付（終身俸）優於國民年金之保障，故已無重複
      給予國民年金之必要。
   2、89年底國防部將所有編內聘僱人員強制由軍保轉換勞保，
      並將軍保給付退還給原告（強制退保而轉勞保），因此原
      告所領取的為因軍保退保所退還之保險金，而非軍人保險
      退伍給付。被告僅概括地略謂依據國民年金法第7 條原告
      因曾領取軍人保險退伍給付，故不合要保資格云云，顯然
      有不備理由之違法。
（三）依據憲法平等權之保障，原告應具有要保資格：
      被告訴願答辯理由中曾謂其拒絕本人投保符合「保障人民
      在法律上地位之實質平等，……為合理之不同處置」云云
      。然被告所為之核駁中，從未提出任何「實質上」理由指
      出為何原告不得投保？就法律適用之邏輯而言，對於如何
      得出此項結論之理由卻未提出，已有不備理由之違法，更
      與憲法保障剝奪或侵害人民基本權利時應給予理由說明之
      正當程序保障有違。
（四）原告並聲明：
   1、訴願決定、爭議審定、原處分撤銷。
   2、被告應做成准予原告加入國民年金保險之處分。
   3、訴訟費用由被告負擔。
三、被告則以：
（一）本件原告不服行政院98年12月15日院臺訴字第0980098709
      號訴願決定提起行政訴訟，以勞工保險局為被告，惟依國
      民年金法第4 條之規定，被告係接受不相隸屬關係之中央
      主管機關內政部委託執行國民年金相關業務。依據訴願法
      第7 條規定，被告辦理國民年金業務所為之行政處分，視
      為委託機關內政部之行政處分；另國民年金案件申請人不
      服內政部國民年金監理會審定案件提起訴願時，亦由內政
      部以原處分機關列席行政院訴願審議委員會，顯見被告就
      國民年金法相關業務所為之行政處分，應視為內政部之行
      政處分，是本案應以中央主管機關（內政部）為被告，始
      符行政訴訟之一致性。原告以勞保局為被告提起行政訴訟
      ，顯為當事人不適格，訴訟合法要件尚有欠缺，先予敘明
      。
（二）國民年金之被保險人須以未領取軍人保險退伍給付之條件
      為前提，與其是否領有終身俸、是否適用優惠存款無涉。
      據臺銀人壽保險股份有限公司（下稱臺銀人壽保險公司）
      軍人保險部所送之軍保退伍給付資料，原告已於89年10月
      30日領取軍人保險退伍給付，並有原告所送臺銀人壽保險
      公司軍人保險部確認原告所領屬軍人保險退伍給付範疇之
      資料可稽。原告89年10月30日所領費用確屬軍人保險退伍
      給付，自不符合國民年金法第6 條及第7 條之加保規定。
（三）被告並聲明：
   1、駁回原告之訴。
   2、訴訟費用由原告負擔。
四、本件如事實概要欄所述之事實，除後列爭點以外，為兩造所
    不爭執，且有原告98年1月10日申請加入國民年金保險函、
    被告98年1 月19日保國二字第09810054330 號函（即原處分
    ）、內政部98年4 月3 日台內國監字第0980039821號審定書
    、行政院98年12月15日院臺訴字第0980098709號訴願決定書
    附於原處分卷可憑，應認屬實。
五、本院之判斷：
（一）按「訴願之管轄如左：…七、不服中央各部、會、行、處
      、局、署之行政處分者，向主管院提起訴願。八、不服中
      央各院之行政處分者，向原院提起訴願。」、「人民對於
      前條以外之中央或地方機關之行政處分提起訴願時，應按
      其管轄等級，比照前條之規定為之。訴願管轄，法律另有
      規定依其業務監督定之者，從其規定。」分別為訴願法第
      4 條第7 款、第8 款及第5 條所明定。是不服行政機關所
      為之處分而提起訴願時，除法律另有規定依其業務監督定
      之者從其規定外，應依訴願法第4 條及第5 條規定，決定
      受理訴願之機關。又訴願管轄有無錯誤，為行政法院依職
      權應調查之事項，法院如認定訴訟事件之訴願決定管轄錯
      誤，原告縱未指摘，法院亦得為撤銷訴願決定之判決。
（二）次按國民年金法第4 條規定：「本保險之業務由中央主管
      機關委託勞工保險局辨理，並為保險人。」勞工保險局組
      織條例第20條之2 規定：「本局為執行受委託辦理國民年
      金之承保受理、給付審理、財務及帳務、基金管理運用等
      相關業務，設國民年金業務處。」係以立法委託勞工保險
      局辦理國民年金保險業務，並授與國民年金保險人之法律
      地位。勞工保險局以保險人地位承辦國民年金保險，則就
      有關國民年金保險事項所為之核定，自以勞工保險局為原
      處分機關，並以中央主管機關內政部為訴願機關（最高行
      政法院93年5 月份庭長法官聯席會議決議參照），故被告
      主張本件應以內政部為被告，始屬適格，核無可採。
（三）查國民年金法第5 條固規定，國民年金保險爭議事項，被
      保險人及受益人對保險人所為之核定案件發生爭議事項時
      ，應先申請審議，為訴願之先行程序。又依內政部國民年
      金監理會設置要點第1 點規定，國民年金監理會由內政部
      依內政部組織法第9 條規定設立，為內部單位。惟依國民
      年金爭議事項審議辦法第9 條規定，國民年金監理會為審
      議爭議事件，應由中央主管機關遴聘審議委員，以合議制
      方式審理。是國民年金保險審議事件雖係以內政部名義作
      成決定，且內政部訴願委員會與國民年金監理會均為內政
      部內部單位，然因其組成人員不同，故內政部國民年金監
      理會作成審議決定後，被保險人及受益人對審議決定如有
      不服，仍應向內政部訴願委員會提起訴願，由內政部訴願
      委員會依法作成訴願決定，並不影響行政監督之層級性(
      最高行政法院99年6 月份庭長法官聯席會議決議參照) 。
（四）經查，本件原告因不服被告所為原處分，循序申請審議及
      提起訴願，其訴願管轄機關揆諸前揭說明，應為內政部，
      而被告於收受原告之訴願書後，未依訴願法第58條規定撤
      銷或變更原行政處分，而依該法條第3 項規定將該案移送
      訴願管轄機關內政部，此有被告98年5 月7 日保國一字第
      09810077770 號函附原處分卷第16頁參照，詎內政部未依
      前揭規定作成訴願決定，而以98年5 月12日台內訴字第09
      80090861號函（行政院案卷第1 頁參照）將之移送無訴願
      管轄權之行政院作成98年12月15日院臺訴字第0980098709
      號訴願決定，應屬管轄錯誤，是原告訴請撤銷上開訴願決
      定，即屬有據，應予准許。本件應由內政部依本院法律見
      解，就原告訴願書及相關資料，依首揭訴願法規定自為訴
      願審議。至原告訴請撤銷原處分之實體上之主張，因本件
      訴願前置程序尚未完成，結論未定，尚無法逕為審酌，應
      待訴願結果後再為主張，併此敘明。
六、據上論結，本件原告之訴為有理由，爰依行政訴訟法第98條
    第1 項前段之規定，判決如主文。
中    華    民    國    99    年    9     月    30    日
                   臺北高等行政法院第三庭
                             審判長法  官  蕭惠芳
                                   法  官  林玫君
                                   法  官  劉穎怡
上為正本係照原本作成。
如不服本判決，應於送達後20日內，向本院提出上訴狀並表明上
訴理由，如於本判決宣示後送達前提起上訴者，應於判決送達後
20日內補提上訴理由書（須按他造人數附繕本）。
中    華    民    國    99    年    9     月    30    日
                                   書記官  林苑珍

司法院資訊處製作；財團法人民間司法改革基金會備份。
